【裁判字號】    97,上易,1723
【裁判日期】    971022
【裁判案由】    重利
【裁判全文】
臺灣高等法院臺中分院刑事判決        97年度上易字第1723號
上  訴  人
即  被  告  乙○○
上列上訴人因重利案件，不服臺灣彰化地方法院97年度易字第
705號中華民國97年7月23日第一審判決（起訴案號：臺灣彰化地
方法院檢察署97年度偵字第2984號），提起上訴，本院判決如下
：
    主  文
上訴駁回。
    犯罪事實
一、乙○○曾因重利案件，經本院以96年度員簡字第596號判決
    處拘役50日確定，於97年2月27日易科罰金執行完畢（不構
    成累犯）。
二、乙○○與真實姓名年籍不詳自稱姓劉之成年男子共同基於重
    利之犯意聯絡（起訴書漏載該共同正犯，業經檢察官於原審
    審理中當庭補充，下稱劉姓男子），於96年12月間，刊登「
    利息低、借錢不求人」之夾報分類廣告，並以0000000000號
    行動電話為聯絡，供急迫、輕率或無經驗之不特定多數人借
    款。適丁○○因需錢孔急，而於96年12月3日（起訴書誤為
    當月中旬）撥打該電話予劉姓男子向其借款，劉姓男子乃指
    示丁○○於當日前往彰化縣員林鎮大饒里南區公園與乙○○
    見面，雙方約定借款新臺幣（下同）1萬5千元，每10天為1
    期計息，每期利息3千元（相當於週年利率約百分之720），
    且於借款當日預扣第1期利息，丁○○實拿 1萬2千元，並以
    當日為發票日，簽發面額3萬元之本票1紙，連同機車駕駛執
    照 1枚供作擔保，乙○○其後並陸續在彰化縣員林鎮、田中
    鎮境內，按期向丁○○收取 9次利息，最後並於97年 3月24
    日中午12時30分許，由丁○○在彰化縣田中鎮○○路 382號
    麥當勞餐廳前，交付本金1萬5千元及另1期利息3千元予乙○○，乙○○始將本票、駕駛執照返還。惟因丁○○已於97年
    3月23日報警，且乙○○於丁○○清償本金後聲稱尚欠利息3
    千元，丁○○再於97年3月24日下午1時27分許向警補述被害
    情節，並提出本票、駕駛執照塑膠封套扣案（封套嗣已發還
    ），乃由警於97年3月24日下午4時許，在前開餐廳前逮捕乙○○，並扣得0000000000號、0000000000號行動電話各 1具
    及現金52,559元（起訴書漏載該筆現金）。
三、案經丁○○訴由彰化縣警察局田中分局報告臺灣彰化地方法
    院檢察署檢察官偵查起訴。
    理  由
一、按被告以外之人於審判外之陳述，雖不符刑事訴訟法第159
    條之1、159條之2、159條之3、159條之4 等規定，而經當事
    人於審判程序同意作為證據，法院審酌該言詞陳述或書面陳
    述作成時之情況，認為適當者，亦得為證據。當事人、代理
    人或辯護人於法院調查證據時，知有第159條第1項不得為證
    據之情形，而未於言詞辯論終結前聲明異議者，視為有前項
    之同意，刑事訴訟法第159條之5定有明文。本件被告於本院
    審理時，就下列證人丁○○於審判外之陳述部分，未就其證
    據能力聲明異議，本院審酌該言詞陳述作成時之情況，並查
    無其他不法之情狀，足認為得為本案之證據，依刑事訴訟法
    第159條之5之規定，有證據能力，合先說明。
二、訊據被乙○○矢口否認有何重利犯行，辯稱：伊不認識告訴
    人丁○○，亦未有收取金錢等任何接觸。案發當天，伊應證
    人丙○○之請（綽號金毛）前來彰化縣田中鎮麥當勞前，丙○○欲介紹工作，結果為警逮捕，扣案之現金係配偶交付，
    原欲持往臺中縣梧棲鎮繳納勞保費用云云。
三、本院查：
  (一)上揭犯罪事實，業據證人即告訴人丁○○於警詢、檢察官偵
    查、原審及本院審理中證述甚詳（警卷第 5至10頁、偵查卷
    第22至23頁、原審卷第44至45頁 ），並有本票1紙、行動電
    話 2具扣案及扣押筆錄、扣案物品照片在卷可稽。告訴人與
    被告約定借款1萬5千元，每10天為1期計息，每期利息3千元
    ，相當於週年利率約百分之720，除顯已超過民法第205條約
    定利率不得超過週年利率百分之20之規定外，參酌目前社會
    經濟狀態，較一般債務之利息，亦已超額甚多，所收取之利
    息與本金顯不相當。
  (二)告訴人於警詢、檢察官偵查中、原審及本院審理中一再指證
    係被告與之接洽借款、付息事宜。被告雖辯稱，伊係前來田
    中鎮與友人「金毛」約定找工作云云，證人丙○○於本院審
    理時亦到庭證稱：伊與被告係舊識，伊從事空調安裝工作，
    案發時，在田中鎮○○路正好有一空調安裝工作機會，因被
    告曾表示有意尋找工作，遂與被告約定於97年 3月底某日下
    午 5時在田中鎮麥當勞前見面，伊到達現場時不見被告，打
    電話亦無回應，數日後，被告向伊表示，伊因在麥當勞被警
    察抓，故未能赴約等語。然查：(1)被告於被查獲當日下午5
    時縱與證人丙○○約定在麥當勞見面，商談工作之事，在事
    理上與被告與告訴人約定，於不同時間，在相同地點交付利
    息、本金應屬二事，無必然關係，簡言之，被告本可趁一次
    南下田中鎮之便，處理上開兩件事情，並無扞格之處，是證
    人證述內容，不足為被告有利認定甚明；(2)依刑事案件報告
    書及被告之警詢筆錄所示，被告係於當日下午 4時20分許，
    在田中鎮○○路 382號麥當勞前為警查獲，距其與丙○○約
    定時間尚有40分鐘之久，由此益見丙○○上開證詞，無法為
    被告有利認定。
    綜上所述，被告確為對告訴人實行重利之人，所辯應屬卸責
    之詞，無法採信，事證明確，犯行堪以認定。
  (三)告訴人於警詢及原審審理中均陳稱係先與劉姓男子聯絡，再
    與被告當面接洽，劉姓男子與被告不同（警卷第5至6頁、原
    審卷第44頁正面），且告訴人係依劉姓男子指示，始與被告
    見面取得借款，則被告與劉姓男子就本案應有犯意聯絡及行
    為分擔。其次，告訴人於警詢、檢察官偵查中雖陳稱約於96
    年12月中旬向被告借款，惟因時間過久，正確日期已忘（警
    卷第 5頁正面、偵查卷第23頁），其於原審審理中經辨認扣
    案之本票後，已喚起記憶，證稱係96年12月 3日借款（原審
    卷第45頁反面），此與一般人借款時通常會以借款日為發票
    日簽發票據供擔保之習慣相符，應堪採信，則被告實行重利
    之日期應自96年12月 3日起，始屬正確。再者，告訴人於警
    詢中陳稱借款期間已付9期利息共2萬7千元，又於97年3月24
    日交付本金1萬5千元及利息3千元（警卷第7頁），則被告收
    取之金錢，除本金 1萬5千元外，就利息部分，應為3萬元，
    均附此敘明。
四、核被告所為，係犯刑法第 344條之重利罪。被告與劉姓成年
    男子就上開犯行，有犯意聯絡及行為分擔，均為共同正犯。
    被告先後雖有多次取得重利之行為，惟其仍屬一重利犯意接
    續多次行為，侵害一法益，應為接續犯，僅論以單純一罪。
    起訴書誤載被告行為起始日期，減計1期利息3千元，並漏載
    扣案之現金，均應更正。被告曾因重利案件，經原審法院以
    96年度員簡字第596號判決處拘役50日確定，於97年2月27日
    易科罰金執行完畢，此有臺灣高等法院被告前案紀錄表可按
    （不構成累犯）。原審因而適用刑事訴訟法第299條第1項前
    段，刑法第28條、第第344條、第41條第1項前段、第38條第
    1項第3款，刑法施行法第1條之1第1項、第2項前段等規定，
    並審酌被告素行欠佳，前已有上開相同前科，仍再犯本案，
    造成告訴人之財產損害，干擾金融秩序，未能坦承犯行，無
    具體悔過態度，惟犯罪規模不大，所得利益非鉅，告訴人於
    原審審理中已表明不再追究及其他一切情狀，量處如有期徒
    刑4月，並諭知易科罰金折算標準，並依刑法第38條第1項第
    3款規定，就扣案之現金其中3千元宣告沒收，其認事用法核
    無違誤，量刑亦屬允當，上訴意旨猶執陳詞否認犯罪，其上
    訴為無理由，應予駁回。
五、據上論斷，應依刑事訴訟法第368條，判決如主文。
本案經檢察官甲○○到庭執行職務。
中    華    民    國    97    年    10    月    22   日
            刑事第四庭    審判長法  官  洪   耀   宗
                                法  官  蔡 王 金  全
                                法  官  劉   登   俊
上列正本證明與原本無異。
不得上訴。
                                書記官  粘  銘  環
中    華    民    國    97    年    10    月    23    日


司法院資訊處製作；財團法人民間司法改革基金會備份。
